臺灣板橋地方法院刑事判決　　　　　　　93年度訴字第1263號
公　訴　人　臺灣板橋地方法院檢察署檢察官
被　　　告　乙○○
選任辯護人　郭蕙蘭律師
上列被告因違反公司法等案件，經檢察官提起公訴（九十三年度
偵緝字第五九一號），本院判決如下：
    主  文
乙○○共同公司負責人，公司應收之股款，股東並未實際繳納，
而以申請文件表明收足，處有期徒刑壹年。
    事  實
一、乙○○於民國九十一年十月間因缺錢花用，明知自己並無出
    資能力及實際經營公司之意，且明知公司申請設立登記，對
    股東應收之股款，應由股東確實繳納，不得僅以申請文件表
    明收足，竟因貪圖綽號「黑仔」（真實姓名年籍資料均不詳
    之成年男子）允諾支付新台幣（下同）二、三十萬元之報酬
    ，與綽號「黑仔」、「周國龍」（真實姓名年籍資料均不詳
    之成年男子）共同基於虛設公司行號，繼而申請支票向他人
    詐騙財物之犯意，及基於詐欺取財之概括犯意，由乙○○提
    供本人之國民身分證予綽號「黑仔」之人，並允由綽號「黑
    仔」之人自行刻製乙○○之印章，以乙○○名義擔任登記地
    址為臺北縣永和市○○路二五二巷一號之泰光有限公司（以
    下簡稱泰光公司）負責人。並由綽號「黑仔」以不詳方式取
    得泰光公司股東已繳足新台幣（下同）五百萬元出資額之證
    明，於九十一年十月間向主管機關經濟部中部辦公室辦理公
    司登記，使承辦公務人員於同年九十一年十月廿一日登載於
    職務上掌管之登記簿冊完成登記。另綽號「黑仔」於九十一
    年十月十一日委由不詳人士持乙○○之國民身分證、印章，
    前往桃園縣八德市之台灣中小企業銀行八德分行，以乙○○
    個人名義向申請開設帳號四Ｏ一二－五支票帳戶，並領取空
    白支票。再於九十一年十一月一日由乙○○前往桃園縣八德
    市之中國國際商業銀行八德分行，以泰光公司名義申請開設
    帳號00000000號支票帳戶，並領取空白支票交予綽
    號「黑仔」等人使用。綽號「黑仔」等人即以桃園縣八德市
    ○○路一三八號作為泰光公司營業處所，於九十一年十一月
    中旬，由「周國龍」出面與營業處所設於彰化縣和美鎮道○
    路三四五號之竑霖興業有限公司（下稱竑霖公司，址設臺北
    市大同區○○○路八一號六樓）業務丙○○接洽，詐稱泰光
    公司急需購買大量布紗，而先後於同年十一月二十九日、十
    二月六日、十二月二十四日以傳真方式向竑霖公司訂購長節
    半光紗等貨品，並交付以泰光公司或乙○○名義簽發預定出
    貨日之後十至二十天之間到期之遠期支票以支付貨款（詳細
    訂貨單內容、出貨日期、支票到期日、付款人、發票人、金
    額等均詳如附表一、二、三所載），「周國龍」為取信於竑
    霖公司，於竑霖公司送出附表一編號一、二、附表二編號一
    之貨品後，如期於附表一編號一、二、附表二編號一所示之
    支票到期日兌現該三紙支票，使竑霖公司誤認泰光公司確實
    有如數付款之意願與能力，繼而依約將泰光公司所訂其餘如
    附表一、二、三所示之貨品，送至「周國龍」指定之臺中縣
    清水鎮○○路一一八號及桃園縣八德市○○路六三號等處所
    ，詎竑霖公司自泰光公司收受之其餘支票自九十一年十二月
    三十一日起陸續屆期提示均遭退票，金額總計二百九十六萬
    二千四百九十一元，竑霖公司始知受騙。
二、案經竑霖公司代表人甲○○訴請臺灣板橋地方法院檢察署檢
    察官偵查起訴。
    理  由
一、訊據被告乙○○矢口否認有何違反公司法或詐欺取財犯行，
    辯稱：綽號「黑仔」要伊提供身分證影本當公司人頭，但伊
    不同意，後來「黑仔」又說要用伊的名字租房子，伊在偵查
    中所言不實，因為太緊張，才會說對方要給伊二、三十萬報
    酬，伊未曾去銀行開戶申請支票，也未使用支票詐騙他人，
    伊並無違反公司法或詐欺取財犯行云云。經查：
（一）被告乙○○明知本人無成立泰光公司之真意，也並未實際
      出資，卻提供本人國民身分證供他人申請泰光公司，擔任
      泰光公司負責人等事實，業經被告於偵查中自白稱：「（
      問：泰光公司是虛設的嗎？）我是人頭而已。那個公司看
      起來就是作假的，銀行派人來公司看的時候，外表看起來
      像公司，但是實際上有人先教我要如何應付銀行的人說假
      話。」、「（問：一個月給你多少錢？）本來說要給我二
      、三十萬，第二星期本來說要先給我五萬元，但是都沒有
      給我。又要用我的證件申請支票，我不配合，還威脅我」
      、「（你在何處上班？）桃園縣八德市那裡」、「我只是
      配合他們，他們威脅我」等語綦詳（見臺灣板橋地方法院
      檢察署九十三年度偵緝字第五九一號案卷第十二頁、第十
      三頁），並有泰光公司之公司基本資料查詢一紙（附於前
      開案卷第十七頁）、財團法人金融聯合徵信中心查詢資料
      一紙（附於台灣板橋地方法院檢察署九十二年偵字第一三
      九九四號案卷第廿七頁）、有限公司設立登記表影本二紙
      （附於本院審理卷）在卷可資佐證，顯見被告乙○○於偵
      查中之自白應非無稽。又被告在有委任辯護人之情形下，
      於本院九十三年九月廿九日準備程序中仍供稱：「我承認
      我有提供身分證給人家用，去申請泰光公司負責人」等語
      （見該次準備程序筆錄第二頁），被告之選任辯護人亦當
      庭表示：「被告針對提供身分證給他人充當人頭設立公司
      ，違反公司法第九條第一項部分，被告願意認罪」等語，
      被告及辯護人從未爭執被告偵查中之自白與事實不符，直
      至本件審理時，被告始辯稱其偵查中所言不實云云，其此
      部分辯解顯然為事後卸責之詞。況且，被告於偵查中對於
      其如何虛設泰光公司、對方如何指導其應付銀行人員說辭
      及原先允諾之報酬等情節均能詳細供述，倘若被告僅因一
      時緊張，又怎能臨場杜撰如此詳盡之犯罪經過？由此更可
      見被告於偵查中之自白應與事實相符，堪以採信。其與綽
      號「黑仔」等人並未確實繳納五百萬元之股款，竟虛以申
      請文件表明收足而虛設泰光公司之犯罪事實應堪認定。
（二）次查，竑霖公司因「周國龍」持泰光公司及乙○○名義支
      票詐稱訂購貨品而如數交付，惟大部分支票屆期不獲付款
      等情，業經告訴人竑霖公司代表人甲○○於偵查及本院審
      理中指述明確，核與證人丙○○於本院審理中具結證述之
      情節相符，並有竑霖公司提出之訂購單影本四紙、支票及
      退票理由單各十三紙、法務部票據信用資訊連結作業查詢
      明細表一件（分別附於前開偵查卷第十三頁至廿五頁、臺
      灣板橋地方法院檢察署九十三年度偵緝字第五九一號案卷
      第二十、廿一頁）在卷為憑，「周國龍」等人因而詐得價
      值二百九十六萬二千四百九十一元貨品之事實自堪認定。
（三）被告乙○○雖又辯稱：伊並未前往銀行開立帳戶或申請空
      白支票，開戶申請書上並非伊本人簽名云云，惟泰光公司
      曾於九十一年十一月一日向中國國際商業銀行八德分行申
      請開設帳號00000000號支票帳戶，並領取空白支
      票；乙○○之名義曾於九十一年十月十一日向台灣中小企
      業銀行八德分行申請開設帳號四Ｏ一二－五支票帳戶，並
      領取空白支票等事實，分別有中國國際商業銀行八德分行
      九十三年十月十四日（九三）中八德字第一二五號函及隨
      函檢附泰光公司支票存款相關資料影本共十三紙，暨台灣
      中小企業銀行八德分行九十四年一月六日（九四）八德字
      第一六號函及隨函檢附請領支票、往來明細資料、開戶資
      料影本附於本院審理卷可稽。又經本院將上開開戶資料、
      被告平日書寫筆跡及其歷次筆錄簽名筆跡等送請內政部警
      政署刑事警察局鑑定，該局雖以「待鑑筆跡有多種書寫方
      式，且有不自然之現象，歉難認定」回覆本院，有該局九
      十四年六月一日刑鑑字第Ｚ○○○○○○○○○號函在卷
      可稽，惟上開中國國際商業銀行八德分行所函覆提供之支
      票存款帳戶往來約定書上「立約人親自簽名」欄內「乙○
      ○」三字，經以肉眼與被告乙○○於警詢、偵查中歷次簽
      名及本院九十三年九月廿九日準備程序筆錄上之簽名相互
      比對，其書寫筆順、字體結構十分雷同，堪認為同一人所
      書寫，並參以被告於偵查中供稱：對方曾教伊說如何應付
      銀行的話，並要以其證件申請支票等語，倘若被告僅擔任
      公司之人頭負責人，不須向銀行申請開戶，被告又何須學
      習應付銀行之對話？由此更足徵上開泰光公司向中國國際
      商業銀行八德分行申請開立之支票帳戶，應確為被告乙○
      ○所開立。至於以乙○○名義向台灣中小企業銀行八德分
      行申請開設之上開帳戶，其印鑑卡上「乙○○」簽名經與
      被告乙○○其他書寫字跡比對結果，雖難認有十分近似之
      情形，惟因被告乙○○已以泰光公司負責人名義向中國國
      際商業銀行八德分行申請開立前開支票帳戶，其已知悉綽
      號「黑仔」等人欲以他人名義申請支票對外行使，且被告
      乙○○於偵查中復供稱：對方要用伊的證件申請支票，伊
      不配合，還遭威脅，伊只是配合他們等語，顯見被告乙○
      ○亦知悉綽號「黑仔」欲以其本人名義申請支票帳戶使用
      ，並加以配合，縱使該乙○○個人名義之支票帳戶非被告
      乙○○本人親自辦理，被告乙○○與「黑仔」之間亦應認
      有犯意聯絡及提供國民身分證之行為分擔。
（四）末查，本件係由「周國龍」之人出面與竑霖公司接洽訂貨
      事宜，並無證據證明被告乙○○有直接向竑霖公司訂貨行
      為，惟被告乙○○既然與綽號「黑仔」、周國龍等人共同
      謀議由乙○○出面擔任虛設公司之負責人，進而以公司名
      義或個人名義申請支票交與「黑仔」等人使用，其等既無
      成立公司之真意，亦無依支票所載內容如期給付票款之意
      ，被告乙○○更可因此獲得二、三十萬元之暴利，應認被
      告乙○○就綽號「黑仔」、「周國龍」所為詐騙竑霖公司
      財物之犯行間，有犯意聯絡及行為分擔。被告辯稱：伊未
　    曾去銀行開戶申請支票，也無詐騙犯行云云，亦屬事後推
      諉之詞，不足採信。
（五）綜上所述，被告乙○○前開所辯，均為卸責之詞，不足採
      信，本件事證已臻明確，被告乙○○之犯行洵堪認定。
二、核被告乙○○所為，係犯公司法第九條第一項之公司負責人
    對於公司應收之股款，股東並未實際繳納，而以申請文件表
    明收足罪，及刑法第三百三十九條第一項之詐欺取財罪。起
    訴書雖認被告上開違反公司法犯行另涉犯刑法第二百十六條
    、第二百十四條之行使使公務員登載不實文書罪嫌，惟按「
    主管機關在受理公司設立登記申請時，對於繳足股款之事項
    ，既應派員檢查，認有違反法令者，並應令其改正，公司且
    得申復，亦即主管機關須為實質之審查，以判斷其真實與否
    ，而非僅依其申請或聲明即為一定登載之形式審查，則公司
    負責人明知申請設立登記時，公司應收之股款並未繳足，仍
    以申請文件表明收足而使公務員將此不實事項予以登載，應
    僅成立修正前公司法第九條第三項之罪，無適用刑法第二百
    十四條論罪之餘地。」，此有最高法院九十四年五月十九日
    九十四年度臺非字第一一七號判決可資參照，是被告乙○○
    前開違反公司法犯行部分，應無適用刑法第二百十四條論罪
    之餘地，且此部分論罪法條業經到庭執行公訴之檢察官當庭
    更正，本院毋庸敘明不另為無罪之諭知。再者，被告乙○○
    就上開詐欺取財罪，與綽號「黑仔」、「周國龍」等人有犯
    意聯絡及行為分擔，為共同正犯。又被告乙○○係泰光公司
    負責人，與不具負責人身分之綽號「黑仔」、「周國龍」等
    人，就前開違反公司法之犯行間，有犯意之聯絡與行為之分
    擔，綽號「黑仔」、「周國龍」等不具公司負責人身分之人
    就違反上開公司法部分，依刑法第三十一條第一項身分犯規
    定，均以共同正犯論。被告乙○○與綽號「黑仔」、「周國
    龍」等人先後多次詐欺竑霖公司財物犯行，時間緊接，手法
    相同，觸犯構成要件相同之罪名，顯係基於概括犯意為之，
    為連續犯，應依刑法第五十六條規定，以一罪論，並加重其
    刑。又被告乙○○所犯上開違反公司法罪、連續詐欺取財罪
    之間，有方法目的之牽連關係，應從一重論以公司法第九條
    第一項之公司負責人對於公司應收之股款，股東並未實際繳
    納，而以申請文件表明收足罪。爰審酌被告乙○○犯罪之動
    機、目的、手段，其為公司負責人，公司應收之股款，股東
    並未實際繳納，而以申請文件表明收足，金額為五百萬元，
    其等詐欺被害人竑霖公司之數額，犯罪後猶不知悔改、飾詞
    狡辯之態度等一切情狀，量處如主文所示之刑。
三、公訴意旨雖認被告乙○○與「周國龍」等人組成之詐騙集團
    以前開手法共計詐取價值五百零三萬六千三百六十四元之各
    式貨品，亦即除了上開業經論罪之詐欺竑霖公司部分，尚有
    詐欺二百零七萬三千八百七十三元之貨品。惟查，泰光公司
    前開支票帳戶總退票金額達五百零三萬六千三百六十四元一
    節，固有法務部票據信用資訊連結作業查詢明細表一件在卷
    為憑，惟本件除告訴人竑霖公司指述遭「周國龍」持泰光公
    司或乙○○名義之支票行使詐騙貨品外，並無其他被害人出
    面指述遭受詐騙之情，縱使泰光公司前開支票帳戶尚有二百
    零七萬三千八百七十三元之支票不獲兌現，然該批支票之行
    使對象、行使手法尚無從得知，亦無證據證明該批支票之收
    受人確實有陷於錯誤而交付何種貨品予被告乙○○所屬之詐
    騙集團，自難遽認被告乙○○有此部分詐欺取財犯行，惟公
    訴人認此部分如成立犯罪，則與被告乙○○前開詐欺取財犯
    行間，有連續犯之裁判上一罪關係，本院爰不另為無罪之諭
    知，附此敘明。
據上論斷，應依刑事訴訟法第二百九十九條第一項前段，公司法
第九條第一項，刑法第十一條前段、第二十八條、第三百三十九
條第一項、第五十五條，罰金罰鍰提高標準條例第一條前段，判
決如主文。
本案經檢察官張云綺到庭執行職務。
中　　華　　民　　國　九十四　年　　七　　月　　廿五　日
                  刑事第十八庭  審判長法  官  連 育 群
                                      法  官  曾 淑 娟
                                      法  官  楊 志 雄
以上正本證明與原本無異。
如不服本判決應於送達後10日內向本院提出上訴狀。
                                      書記官　蘇 宥 維
中　　華　　民　　國　九十四　年　　七　　月　　廿五　日
附錄本案論罪科刑法條全文
公司法第九條
公司應收之股款，股東並未實際繳納，而以申請文件表明收足，
或股東雖已繳納而於登記後將股款發還股東，或任由股東收回者
，公司負責人各處五年以下有期徒刑、拘役或科或併科新臺幣五
十萬元以上二百五十萬元以下罰金。
有前項情事時，公司負責人應與各該股東連帶賠償公司或第三人
因此所受之損害。
第一項裁判確定後，由檢察機關通知中央主管機關撤銷或廢止其
登記。但裁判確定前，已為補正或經主管機關限期補正已補正者
，不在此限。
公司之設立或其他登記事項有偽造、變造文書，經裁判確定後，
由檢察機關通知中央主管機關撤銷或廢止其登記。
中華民國刑法第三百三十九條
(普通詐欺罪)
意圖為自己或第三人不法之所有，以詐術使人將本人或第三人之
物交付者，處五年以下有期徒刑、拘役或科或併科一千元以下罰
金。
以前項方法得財產上不法之利益或使第三人得之者，亦同。
前二項之未遂犯罰之。
附表一（九十一年十一月廿九日傳真訂單內容）
┌──┬─────┬─────┬───────────┐
│編號│出貨時間  │訂購貨品  │交付貨款之支票        │
│    │          │          │（金額為新台幣，下同）│
├──┼─────┼─────┼───────────┤
│一  │九十一年十│長節半光紗│付款人中國國際商業銀行│
│    │二月五日  │一千零八公│八德分行、發票人泰光有│
│    │          │斤        │限公司、票號PTA0000000│
│    │          │          │、金額三十三萬五千二百│
│    │          │          │六十八元、到期日九十一│
│    │          │          │年十二月十六日        │
│    │          │          ├───────────┤
│    │          │          │已兌現                │
├──┼─────┼─────┼───────────┤
│二  │九十一年十│同上      │付款人中國國際商業銀行│
│    │二月十日  │          │八德分行、發票人泰光有│
│    │          │          │限公司、票號PTA0000000│
│    │          │          │、金額三十三萬五千二百│
│    │          │          │六十八元、到期日九十一│
│    │          │          │年十二月二十日        │
│    │          │          ├───────────┤
│    │          │          │已兌現                │
├──┼─────┼─────┼───────────┤
│三  │九十一年十│同上      │付款人中國國際商業銀行│
│    │二月二十日│          │八德分行、發票人泰光有│
│    │          │          │限公司、票號PTA0000000│
│    │          │          │、金額三十三萬五千二百│
│    │          │          │六十八元、到期日九十一│
│    │          │          │年十二月三十一日      │
│    │          │          ├───────────┤
│    │          │          │未兌現                │
├──┼─────┼─────┼───────────┤
│四  │九十一年十│同上      │付款人中國國際商業銀行│
│    │二月廿五日│          │八德分行、發票人泰光有│
│    │          │          │限公司、票號PTA0000000│
│    │          │          │、金額三十三萬五千二百│
│    │          │          │六十八元、到期日九十二│
│    │          │          │年一月六日            │
│    │          │          ├───────────┤
│    │          │          │未兌現                │
├──┼─────┼─────┼───────────┤
│五  │九十一年十│同上      │付款人中國國際商業銀行│
│    │二月三十日│          │八德分行、發票人泰光有│
│    │          │          │限公司、票號PTA0000000│
│    │          │          │、金額三十三萬五千二百│
│    │          │          │六十八元、到期日九十二│
│    │          │          │年一月十日            │
│    │          │          ├───────────┤
│    │          │          │未兌現                │
├──┼─────┴─────┼───────────┤
│六  │上開貨款總價加計百分之│付款人中國國際商業銀行│
│    │五之營業稅為八萬三千八│八德分行、發票人泰光有│
│    │百一十七元            │限公司、票號PTA0000000│
│    │                      │、金額三十三萬五千二百│
│    │                      │六十八元、到期日九十二│
│    │                      │年一月十二日          │
│    │                      ├───────────┤
│    │                      │未兌現                │
└──┴───────────┴───────────┘
附表二（九十一年十二月六日傳真訂單內容）
┌──┬─────┬─────┬───────────┐
│編號│出貨時間  │訂購貨品  │交付貨款之支票        │
├──┼─────┼─────┼───────────┤
│一  │九十一年十│長節半光紗│付款人中國國際商業銀行│
│    │二月十二日│一千零八公│八德分行、發票人泰光有│
│    │          │斤        │限公司、票號PTA0000000│
│    │          │          │、金額三十六萬零二百八│
│    │          │          │十八元、到期日九十一年│
│    │          │          │十二月廿二日          │
│    │          │          ├───────────┤
│    │          │          │已兌現                │
├──┼─────┼─────┼───────────┤
│二  │九十一年十│同上      │付款人中國國際商業銀行│
│    │二月十七日│          │八德分行、發票人泰光有│
│    │          │          │限公司、票號PTA0000000│
│    │          │          │、金額三十六萬零二百八│
│    │          │          │十八元、到期日九十一年│
│    │          │          │十二月三十一日        │
│    │          │          ├───────────┤
│    │          │          │未兌現                │
├──┼─────┼─────┼───────────┤
│三  │九十一年十│同上      │付款人中國國際商業銀行│
│    │二月廿三日│          │八德分行、發票人泰光有│
│    │          │          │限公司、票號PTA0000000│
│    │          │          │、金額三十六萬零二百八│
│    │          │          │十八元、到期日九十二年│
│    │          │          │一月三日              │
│    │          │          ├───────────┤
│    │          │          │未兌現                │
├──┼─────┼─────┼───────────┤
│四  │九十一年十│同上      │付款人中國國際商業銀行│
│    │二月廿七日│          │八德分行、發票人泰光有│
│    │          │          │限公司、票號PTA0000000│
│    │          │          │、金額三十六萬零二百八│
│    │          │          │十八元、到期日九十二年│
│    │          │          │一月七日              │
│    │          │          ├───────────┤
│    │          │          │未兌現                │
├──┼─────┴─────┼───────────┤
│五  │上開貨款總價加計百分之│付款人中國國際商業銀行│
│    │五之營業稅為七萬二千零│八德分行、發票人泰光有│
│    │四十元                │限公司、票號PTA0000000│
│    │                      │、金額七萬二千零四十元│
│    │                      │、到期日九十二年一月十│
│    │                      │二日                  │
│    │                      ├───────────┤
│    │                      │未兌現                │
└──┴───────────┴───────────┘
附表三（九十一年十二月廿四日傳真訂單內容）
┌──┬─────┬─────┬───────────┐
│編號│出貨時間  │訂購貨品  │交付貨款之支票        │
├──┼─────┼─────┼───────────┤
│一  │九十一年十│450/16△BR│付款人中國國際商業銀行│
│    │二月廿七日│AT三十八箱│八德分行、發票人泰光有│
│    │          │          │限公司、票號PTA0000000│
│    │          │          │、金額三十七萬元、到期│
│    │          │          │日九十二年一月七日    │
│    │          │          ├───────────┤
│    │          │          │未兌現                │
│    ├─────┴─────┼───────────┤
│    │                      │付款人臺灣中小企業銀行│
│    │                      │八德分行、發票人乙○○│
│    │                      │、票號AQ0000000、金額 │
│    │                      │二十八萬六千四百四十一│
│    │                      │元、到期日九十二年一月│
│    │                      │八日                  │
│    │                      ├───────────┤
│    │                      │未兌現                │
│    │                      ├───────────┤
│    │                      │付款人中國國際商業銀行│
│    │                      │八德分行、發票人泰光有│
│    │                      │限公司、票號PTA0000000│
│    │                      │、金額三萬零六十元、到│
│    │                      │期日九十二年一月十二日│
│    │                      │                      │
│    │                      ├───────────┤
│    │                      │未兌現                │
└──┴───────────┴───────────┘
